臺灣高等法院民事判決　　　　　　　　　　　　　九十二年度重上字第三八二號
　　上　訴　人　子○○
　　訴訟代理人　丁志達律師
　　　　　　　　陳錫川律師
　　　　　　　　劉錦隆律師
　　右　一　人
　　複　代理人　楊仲傑律師
　　被　上訴人　癸 ○ ○
　　　　　　　　己 ○ ○
　　　　　　　　戊 ○ ○
　　　　　　　　丁 ○ ○
　　　　　　　　丙 ○ ○
　　　　　　　　乙 ○ ○
　　　　　　　　辛○○○
　　　　　　　　甲 ○ ○
　　　　　　　　壬 ○ ○
　　　　　　　　丑 ○ ○
　　　　　　　　庚○○○
　　共　　　同
　　訴訟代理人　官朝永律師
　　　　　　　　黃謙恩律師
右列當事人間請求第三人異議之訴事件，上訴人對於中華民國九十二年六月十二日臺
灣臺北地方法院第一審判決（九十二年度訴字第一一五號）提起上訴，經本院於九十
三年二月三日言詞辯論終結，判決如左：
    主    文
上訴駁回。
第二審訴訟費用由上訴人負擔。
    事    實
甲、上訴人方面：
一、聲明：求為判決：(一)原判決廢棄。(二)被上訴人在第一審之訴駁回。
二、陳述：除與原判決記載相同者，茲引用之外，補稱略以：
  (一)訴外人李新發與被上訴人所簽訂之系爭合建契約，並無拘束訴外人興橋建設股份
    有限公司（下稱興橋公司）之效力，且系爭興建完成之房屋，亦應由建商原始取
    得後，再移轉予被上訴人，被上訴人仍不得主張原始取得。
  (二)又系爭建物之附屬建物之原始所有權，亦為興橋公司所有，自屬承攬人成銘營造
    股份有限公司（下稱成銘公司）承攬報酬之法定抵押權力所及，縱嗣後系爭附屬
    建物之所有權因讓與而移轉予被上訴人，但成銘公司之法定抵押權不因此而受影
    響，故成銘公司於興橋公司未如期清償上開承攬報酬債務時，即得聲請拍賣系爭
    附屬建物。
三、證據：援用原審所提之立證方法。
乙、被上訴人方面：
一、聲明：求為判決：上訴駁回。
二、陳述：除與原判決記載相同者，茲引用之外，補稱略以：
  (一)系爭建物非由訴外人興橋公司出資興建，自非原始起造人，故訴外人興橋公司不
    得主張原始取得。
  (二)系爭建物之附屬建物屬於區分所有建物之共用部分，而應由被上訴人依比例共有
    。
  (三)系爭建物之登記謄本，並無以訴外人成銘公司或上訴人為法定抵押權人之登記，
    故上訴人不得主張自成銘公司受讓系爭承攬報酬之債權及法定抵押權。
三、證據：援用原審所提之立證方法。
    理    由
一、被上訴人起訴主張：被上訴人癸○○、己○○、丙○○及訴外人秦明道（繼承人
    即被上訴人辛○○○、甲○○、乙○○、壬○○）、秦明志、秦明恩等地主與訴
    外人李新發於八十年六月十五日訂立合建契約書，約定由伊等提供坐落臺北市○
    ○段○○段第一一四、一一五、一一六、一一八至一二一、一二一之一、一二一
    之二地號土地（下稱系爭土地），由訴外人李新發供給工料於其上興建地面十層
    及地下二層之建物，即興寶第大樓（下稱系爭建物），伊分得地面一層，其面積
    計算方式為基地面積乘以容積率再乘以百分之六十，加法定騎樓面積，陽臺、雨
    庇、花臺、露臺、地下室公共設施、屋頂突出物等附屬建物應依使比例無償登記
    予伊，位於地面以下依最大法定開挖面積乘以百分之六十為伊所有，其餘百分之
    四十則屬於訴外人李新發所有，訴外人李新發並負責辦理申請建築執照、使用執
    照。嗣訴外人李新發即以其為負責人之興橋公司之名義申請建造，並於八十三年
    三月十日取得建造執照（八十三年度建字第一○八號，起造人名義為興橋公司）
    ，八十七年二月九日變更起造人名義為被上訴人癸○○、己○○、丙○○、秦明
    道及汪貴勳等共二十五人，於八十六年一月十七日完成系爭建物之屋頂板建築，
    並報請臺北市政府工務局勘驗竣工，於八十九年十月三日取得使用執照（八十九
    年度使字第三一八號，原起造人名義為被上訴人癸○○、己○○、丙○○、秦明
    道及汪貴勳等共二十五人，因當時秦明道業已死亡，故由其繼承人即被上訴人辛
    ○○○、甲○○、乙○○、壬○○列為起造人，連同其他起造人共二十八人），
    並分配主建物之所有權歸屬。被上訴人辛○○○、甲○○、乙○○、壬○○、癸
    ○○、己○○、丙○○與秦明志、秦明恩於九十年間，就如原判決附表二所示之
    建物及應有部分，向訴外人李新發請求辦理建物第一次測量及建物第一次所有權
    登記，兩造即於九十年九月七日成立調解。訴外人李新發即於九十年十二月二十
    日辦理所有權第一次登記完竣，各樓層之建號、主建物及附屬建物之面積、所有
    人、大小公持分（即權利範圍）如原判決附表一所示。被上訴人辛○○○、甲○
    ○、乙○○、壬○○、癸○○、己○○、丙○○與訴外人秦明志、秦明恩於九十
    一年間，就如原判決附表三所示之建物及應有部分，向訴外人李新發請求辦理建
    物第一次測量及建物第一次所有權登記，兩造即於九十一年三月五日成立調解。
    惟上訴人於九十年間，對訴外人興橋公司、汪貴勳等起造人，就如原判決附表四
    所示之建物聲請拍賣抵押物，經本院於九十一年四月三十日以九十一年度抗字第
    一三一二號裁定准予拍賣訴外人興橋公司所有如原判決附表四編號第至號所
    示之系爭附屬建物（即門牌號碼臺北市○○街○段二二一號樓梯間、汽車昇降機
    出入口（含騎樓）及第一至三層屋頂突出物，並由原執行法院以九十一年度民執
    乙字第一七九○八號強制執行事件受理在案，且於九十一年八月十四日查封，並
    囑託台北市建成地政事務所就臺北市○○街○段二二一號等未辦保存登記之共用
    部分（即臺北市○○區○○段二小段第一一二一建號，門牌號碼臺北市○○街○
    段二二一號等共用部分），其中第一、三、五、七、九、十一層樓梯間（面積分
    別為一百點七一、五十四點九七、五十四點九七、五十點八五、四十九點一二、
    四十六點八五平方公尺）、屋頂突出物（共三層，面積共一百四十九點九一平方
    公尺）、騎樓（面積二十三點五三平方公尺）實施測量並為查封登記。在上開查
    封前，被上訴人戊○○、春國勝於九十一年五月十三日分別向被上訴人秦明志買
    受同所第一○七五、一○七六建號房屋，並辦妥所有權移轉登記完竣；被上訴人
    丑○○於九十一年六月七日向被上訴人秦明恩買受同所第一○八六、一○八七、
    一○八八建號之房屋，並辦妥所有權移轉登記完竣；被上訴人庚○○○於九十一
    年三月十八日因其夫己○○之贈與，而取得臺北市○○區○○段二小段第一○九
    三、一○九四建號之房屋，並辦妥所有權移轉登記完竣等情，爰依強制執行法第
    十五條之規定提起第三人異議之訴，求為判命：(一)確認伊就台北市○○街○段二
    二一號等未辦保存登記之共用部分（即台北市○○區○○段二小段第一一二一建
    號，門牌號碼台北市○○街○段二二一號等共用部分），其中第一、三、五、七
    、九、十一層樓梯間（面積分別為一百點七一、五十四點九七、五十四點九七、
    五十點八五、四十九點一二、四十六點八五平方公尺）、屋頂突出物（共三層，
    面積共一百四十九點九一平方公尺）、騎樓（面積二十三點五三平方公人），各
    按原判決附表一共用部分持分欄所示之分別共有權存在。(二)原執行法院九十一年
    度民執乙字第一七九○八號拍賣抵押物執行事件，就前項所示被上訴人分別共有
    之共用部分所為之強制執行程序，應予撤銷之判決。
    上訴人則以：訴外人興橋公司既將系爭建物之建築工程委由訴外人成銘公司承攬
    ，旋因興橋公司積欠成銘公司承攬報酬新台幣（下同）四千九百十八萬零三十五
    元，經雙方於八十八年四月十五日在原審台北簡易庭成立調解，訴外人興橋公司
    承認承攬人成銘公司就前開建物有法定抵押權存在。嗣上訴人於八十八年九月十
    五日受讓承攬人成銘公司前述承攬報酬請求權，並併同受讓法定抵押權，且已通
    知訴外人興橋公司在案，被上訴人既非系爭附屬建物之出資興建者，且系爭附屬
    建物未辦保存登記，故所有權應屬原始出資建築之訴外人興橋公司所有。上訴人
    與訴外人李新發簽訂之合建契約並無拘束興橋公司之效力，故伊自得就系爭附屬
    建物聲請強制執行云云，資為抗辯。
二、被上訴人前開主張之事實，業據其提出本院九十一年度抗字第一三一二號裁定暨
    確定證明書、臺北市建成地政事務所九十一年十一月一日函、建物登記謄本、建
    物測量成果圖、合建契約書、建造執照、使用執照、本院九十年北調字第二二○
    號調解程序筆錄、九十一年北調字第四一號調解程序筆錄附卷可稽（見本院卷第
    十一至八十六頁），且為上訴人所不爭執（見原審卷第一二四頁），自堪信為真
    實。
三、依被上訴人與訴外人李新發所訂立之合建契約，約定由被上訴人及訴外人秦明志
    等人提供系爭土地，訴外人李新發出資興建，於建築完成後，由訴外人李新發將
    被上訴人應分得之房屋交付被上訴人，用以換取訴外人李新發分得房屋之基地（
    見原審卷第二十一至三十頁），其性質上應為互易，故被上訴人就系爭建物應屬
    原始取得，與原始起造人名義為何人無涉（最高法院六十九年度台上字第三三三
    六號判決參照）。民法第六十八條第二項固規定主物之處分及於從物，然被上訴
    人係原始取得系爭建物之所有權，並無上開規定之適用。又系爭附屬建物既未辦
    理所有權第一次登記，所有權之歸屬，應依當事人間之約定判斷。查：
    (一)按數人區分一建築物，而各有其一部者，該建築物及其附屬物之共同部分，推
      定為各所有人之共有（民法第七百九十九條）。「區分所有」指數人區分一建
      築物而各有其專有部分，並就其共用部分按其應有部分有所有權（公寓大廈管
      理條例第三條第二款）。「共用部分」指公寓大廈專有部分以外之其他部分及
      不屬專有之附屬建築物，而供共同使用者（公寓大廈管理條例第三條第四款）
      。又公寓大廈共用部分不得獨立使用供做專有部分，其為下列各款者，並不得
      為約定專用部分：一公寓大廈本身所占之地面。二連通數個專有部分之走廊或
      樓梯，及其通往室外之通路或門廳，社區○○巷道，防火巷弄。三公寓大廈基
      礎、主要樑柱、承重牆壁、樓地板及屋頂之構造。四約定專用有違法令使用限
      制之規定者。五其他有固定使用方法，並屬區分所有權人生活利用上不可或缺
      之共用部分，公寓大廈管理條例第七條亦定有明文。故所謂共用部分，包括1.
      專有部分以外之其他部分（如電梯、走廊、屋頂、地下室）、2.不屬專有之附
      屬建物（分為(1)建築物之附屬物《如排水設備、給水設備、空調設備、防火設
      備、各種配管線等》，(2)建築物之附屬設備《如天井、水塔、消防設備、游泳
      池、停車場、建築物外之照明設備等》）。且區分所有建物之共用部分可分為
      全體共用部分與一部共用部分，前者供全體區分所有權人使用，俗稱大公，如
      共用大門、配電室、機械房、停車空間等。後者僅供部分區分所有權人使用，
      俗稱小公，如某層之電梯間、走廊等。究為全體共用或一部共用，應以實際使
      用情形加以認定，有疑義時，宜解為全體共用。均屬民法第八百二十三條所定
      因物之使用目的不能分割之共有，應依區分所有權人專有部分比例定之。系爭
      附屬建物其中第一、三、五、七、九、十一層均有樓梯間及騎樓，屋頂並有三
      層突出物，其用途為樓梯間、電機房及水箱（見原審卷第三十五頁反面建照執
      照、四十一頁反面使用執照），係供全體區分所有人共用，揆諸上開說明，即
      不得為約定專用之部分。
    (二)依合建契約第二條之約定（見原審卷第二十一至二十三頁），被上訴人癸○○
      、己○○、及被上訴人辛○○○、甲○○、乙○○、壬○○之被繼承人秦明道
      、訴外人秦明志、秦明恩就系爭建物，自得取得百分之六十之應有部分。且依
      被上訴人辛○○○、甲○○、乙○○、壬○○、癸○○、己○○、丙○○及訴
      外人秦明志、秦明恩與訴外人李新發於九十年九月七日所成立之調解（即九十
      年北調字第二二○號），亦約定被上訴人辛○○○、甲○○、乙○○、壬○○
      、癸○○、己○○、丙○○及訴外人秦明志、秦明恩就系爭建物共用部分之應
      有部分係依主建物之權利範圍共有（如原判決附表二第三頁之大小公持分欄所
      示）。至於被上訴人戊○○、丁○○、丑○○、庚○○○因自被上訴人秦明志
      、秦明恩、己○○買受或受贈臺北市○○區○○段二小段第一○七五、一○七
      六、一○八六、一○八七、一○八八、一○九三、一○九四建號房屋之所有權
      ，係屬繼受取得，自亦與被上訴人秦明志、秦明恩、己○○就系爭建物共有部
      分，有相同之權利範圍，而取得共有權。又系爭附屬建物之應有部分，依上開
      分配之比例係按被上訴人個人所有之建物面積占被上訴人所有建物總面積之比
      例計算，被上訴人均有如原判決附表一共用部分持分欄所示之應有部分，業經
      證人即台北市建成地政事務所技士張文揚於原審結證屬實（見原審卷第三○三
      、三○四頁），是被上訴人請求系爭附屬建物即就台北市○○街○段二二一號
      等未辦保存登記之共用部分（即台北市○○區○○段二小段第一一二一建號）
      ，其中第一、三、五、七、九、十一層樓梯間、屋頂突出物共三層、騎樓各按
      原判決附表一共有部分持分欄所示之應有部分之分別共有權存在，即屬有據。
四、按承攬之工作物為建築物或其他土地上之工作物，或為此等工作物之重大修繕者
    ，承攬人承攬關係所生之債權，對於其工作所附之定作人之不動產，有抵押權，
    八十九年五月五月修正施行前之民法第五百十三條定有明文。是承攬人與定作人
    間就法定抵押權而言，係基於法律規定而生，不待登記即發生效力，惟此法定抵
    押權如隨同其債權由原承攬人移轉於第三人取得既屬依法律行為而取得，則非經
    登記，不生效力，此觀民法第七百五十八條規定甚明。
    (一)上訴人主張訴外人興橋公司於八十四年一月二十四日與承攬人成銘公司簽訂契
      約將坐落台北市○○區○○段二小段系爭土地上之系爭建物由其施工，旋因積
      欠成銘公司承攬報酬四千九百十八萬零三十五元，經雙方於八十八年四月十五
      日在原審台北簡易庭以八十八年北調字第三○三七號成立調解，訴外人興橋公
      司承認承攬人成銘公司就前述土地上之未辦保存登記建物有法定抵押權存在。
      嗣相對人於八十八年九月十五日受讓承攬人成銘公司前述承攬報酬債權，並併
      同受讓其法定抵押權，且已通知訴外人興橋公司在案，詎訴外人興橋公司迄今
      仍未清償前開承攬報酬，且於八十六年一月十七日系爭建物完成建築後之八十
      七年二月九日將系爭建物變更起迼人名義予被上訴人癸○○、己○○、丙○○
      及訴外人秦明志、秦明恩、秦明道第二十五人，其中被上訴人癸○○、己○○
      、丙○○及訴外人秦明志、秦明道（登記前已死，由被上訴人辛○○○、甲○
      ○、乙○○、壬○○繼承）、秦明恩並於九十年十二月二十日以起造人名義就
      系爭建物向台北市建成地政事務所辦理建物所有權第一次登記，而取得該不動
      產所有權。嗣被上訴人己○○及訴外人秦明志、秦明恩並分別將其所有之建物
      全部或部分移轉登記予上訴人戊○○、丁○○、丑○○及秦陳秀慧。伊既已受
      讓法定抵押權，自得對現在所有權人聲請拍賣抵押物，雖據提出調解筆錄、債
      權讓與契約書、建照執照、起迼人名義變更附表及建物登記謄本為證（見原審
      卷第三十一至四十三、五十五至八十六頁及本院卷(一)第二六二頁九十二年度字
      第二八五六號民事裁定）。惟查前開建物登記謄本中並無任何以成銘公司或上
      訴人為法定抵押權人之登記，兩造是否有法定抵押權存在，已有可議，上訴人
      主張伊自訴外人成銘公司受讓債權連同法定抵押權，縱令非虛，依前開建物登
      記謄本所示，亦未完成受讓法定抵押權之登記，揆諸前揭說明，尚難謂其法定
      抵押權已生效力，自不能逕對被上訴人聲請拍賣其所有之系爭附屬建物。
    (二)又所謂承攬人之法定抵押權，以定作人所有之不動產為限。經查系爭合建契約
      之約定，訴外人李新發有完成建造之義務。其於建造之初，固曾以訴外人李新
      發為法定代理人之興橋公司為起造人申請建築（見原審卷第三十二頁），惟依
      建築法第十二條規定，僅為建造該建築物之申請人，嗣於八十七年二月九日又
      變更被上訴人癸○○等二十五人為起造人（見原審卷第三十四頁），於八十九
      年十月三日建造完成後，又以被上訴人癸○○等二十八人為起造人發給使用執
      照（見原審卷第三十九頁），其上已無訴外人興橋公司為起造人，足見訴外人
      李新發係為申請建築之方便，借用以其為法定代理人之興橋公司為建築之申請
      人，不得遽認該公司即為定作人。又系爭合建契約屬互易性質，應由被上訴人
      原始取得，與起造人名義無涉，已如前述，系爭附屬建物其中第一、三、五、
      七、九、十一層樓梯間、屋頂突出物共三層、騎樓之應有部分百分之六十既應
      歸被上訴人所有，即非訴外人興橋公司所有，揆諸前揭說明，系爭附屬建物自
      非訴外人成銘公司之法定抵押權之效力所及，被上訴人就執行標的物乃有足以
      排除強制執行之權利，是被上訴人於強制執行程序終結前，依強制執行法第十
      五條之規定，向執行法院對債權人提起異議之訴，請求撤銷此部分之強執行程
      序，亦屬有據。
六、綜上所述，被上訴人請求確認就臺北市○○街○段二二一號等未辦保存登記之共
    用部分（即臺北市○○區○○段二小段第一一二一建號，門牌號碼臺北市○○街
    ○段二二一號等共用部分），其中第一、三、五、七、九、十一層樓梯間（面積
    分別為一百點七一、五十四點九七、五十四點九七、五十點八五、四十九點一二
    、四十六點八五平方公尺）、屋頂突出物（共三層，面積共一百四十九點九一平
    方公尺）、騎樓（面積二十三點五三平方公尺），各按原判決附表一共用部分持
    分欄所示之應有部分之分別共有權存在，並請求原執行法院九十一年度民執乙字
    第一七九○八號拍賣抵押物執行事件，就前開被上訴人分別共有之共用部分所為
    之強制執行程序，應予撤銷，即屬應予准許。從而，原審所為上訴人敗訴之判決
    ，核無違誤。上訴論旨，猶執陳詞，指摘原判決不當，求予廢棄改判，為無理由
    。
七、至兩造其餘之攻擊或防禦方法及未經援用證據，經本院斟酌後，認為均不足以影
    響本判決之結果，自無逐一詳予論駁之必要，併此敘明。
八、據上論結，本件上訴為無理由，爰判決如主文。
中    華    民    國    九十三    年       二       月     十    七     日
                              民事第四庭
                                  審判長法  官  林  敬  修
                                        法  官  劉  勝  吉
                                        法  官  劉  清  景
正本係照原本作成。
如不服本判決，應於收受送達後二十日內向本院提出上訴書狀，其未表明上訴理由者
，應於提出上訴後二十日內向本院補提理由書狀（均須按他造當事人之人數附繕本）
上訴時應提出委任律師或具有律師資格之人之委任狀；委任有律師資格者，另應附具
律師資格證書及釋明委任人與受任人有民事訴訟法第四百六十六條之一第一項但書或
第二項（詳附註）所定關係之釋明文書影本。
中    華    民    國    九十三    年       二       月     十    九     日
                                        書記官  高  澄  純
附註：
民事訴訟法第四百六十六條之一（第一項、第二項）：
對於第二審判決上訴，上訴人應委任律師為訴訟代理人。但上訴人或其他法定代理人
具有律師資格者，不在此限。
上訴人之配偶、三親等內之血親、二親等內之姻親，或上訴人為法人、中央或地方機
關時，其所屬專任人員具有律師資格並經法院認為適當者，亦得為第三審訴訟代理人
。
